---
title: 'コロナウイルスの欧米感染状況'
date: '2020-04-04'
slug: Coronavirus spread
categories:
  - R
tags:
  - ggplot2
  - dplyr
---

ジョンズホプキンス大学の次のウェブサイトでは、コロナウイルスの感染者数に関する世界集計、並びにダッシュボード（地図化された情報）を確認できる：
[Coronavirus Resource Center at Johns Hopkins University](https://coronavirus.jhu.edu/)

また、JHUのダッシュボードで用いられる感染者数の国別のパネルデータについてはgithubで公表されており、wide形式のcsvファイルでダウンロード可能である：
[CSSEGISandData/COVID-19](https://github.com/CSSEGISandData/COVID-19/tree/master/csse_covid_19_data)

データの収録開始は2020-01-22で、それ以降、数値は毎日追加される。ただし、ファイルはConfirmed（感染者数）, Deaths（死亡者数）, Recovered（回復者数）別に分かれており、分析にはその結合が必要になる。データには不整合も存在する。そのため、githubの別のプロジェクトで、データクリーニングとファイル結合が施され、long形式変換済みのものが公開されている：
[datasets/covid-19](https://github.com/datasets/covid-19)

以上のサイトで'time-series-19-covid-combined.csv'を取得すれば、rのコードで容易に分析できる。


# 感染者数の増加

以下のコードでgithubからコロナウイルスの感染者数データを取得し、世界の感染傾向を図示する。

```{r message=FALSE, warning=FALSE}
library(ggplot2)
library(readr)
library(maps)
library(viridis)
## get the COVID-19 data
url_csv <- 'https://raw.githubusercontent.com/datasets/covid-19/master/data/time-series-19-covid-combined.csv'
c19 <- read_csv(url(url_csv)) 

## get the world map
world <- map_data("world")

map1<-ggplot() +
  geom_polygon(data = world, aes(x=long, y=lat, group=group), fill="black", alpha=0.5) +
  geom_point(data=c19, aes(x = Long, y = Lat, size=Confirmed, color=Confirmed),
             stroke=F, alpha=0.7) +
  scale_size_continuous(trans="log10") +
  scale_color_viridis_c(option="A", trans="log10") +
  labs(caption = "Johns Hopkins U. CSSE Data")

library(gganimate)
anim1<-map1+transition_time(Date)+labs(title = "Date: {frame_time}")

animate(anim1)

```

上図の通り、感染拡大は北半球（寒地域）に限定されず、南半球（暖地域）にも堅調に確認できる。

# 欧米データの時系列と散布図

イタリア、スペイン、ドイツ、フランス、イギリス、アメリカに、イラン、中国を加えた感染者数の多い8か国に絞って、時系列傾向を把握する。

```{r message=FALSE, warning=FALSE}
library(dplyr)
c19a<-filter(c19,`Country/Region` %in% c("Italy","US","Spain","Germany","Iran")) 

c19b<-c19%>%filter(`Country/Region` %in% c("China"))%>%
  group_by(`Country/Region`,Date)%>%
  summarize_at(c("Confirmed","Recovered","Deaths"),sum,na.rm=T)

c19c<-filter(c19,`Country/Region` %in% c("United Kingdom","France") & is.na(`Province/State`))

c197<-c19a%>%full_join(c19c)%>%full_join(c19b)
rm("c19a","c19b","c19c")

c197<-select(c197,-c(`Province/State`,"Lat","Long"))
c197<-rename(c197,Country=`Country/Region`)

c197<-c197%>%mutate(active=Confirmed-Recovered-Deaths)
c197<-c197%>%group_by(Country)%>%mutate(newcase=Confirmed-lag(Confirmed))
c197<-c197%>%group_by(Country)%>%mutate(growth=newcase/lag(active))
c197<-c197%>%group_by(Country)%>%mutate(fatality=Deaths/lag(Confirmed))
c197<-c197%>%group_by(Country)%>%mutate(recovery=Recovered/lag(Confirmed))

ggplot(c197,aes(Date,Confirmed,group=Country))+geom_line(aes(color=Country),size=1)
ggplot(c197,aes(Date,log(Confirmed),group=Country))+geom_line(aes(color=Country),size=1)
ggplot(c197,aes(Date,log(Confirmed),group=Country))+geom_smooth(aes(color=Country),se=F)

ggplot(c197,aes(Confirmed,Deaths,group=Country))+geom_point(aes(color=Country),size=2)+
  geom_line(aes(color=Country))
```

一つ目の図は感染者数累計の推移であり、アメリカ、イタリア、スペイン、ドイツは中国を超えており、その趨勢はピークに至っていないと理解できる。二つ目は、感染者数を対数変換した図である。日付 $t$ 、感染者数 $y_t$ について$y=\alpha\exp(\beta t)$ を当てはめることが許されれば、 $\log y_t=\log \alpha+\beta t$ と変換できる。この$\beta$は増加率を表す。

三つ目はsmoothing処理（データのギザギザを取り、滑らかにする）を施した同様の図である。各国の折れ線の傾きが $\beta$の値であり、この傾き（増加率の仮の指標）からおよその感染率（既存の感染者数と新規感染者数との比率）を読み取るならば、国毎の感染率は概ね近い値であると理解できる。また、イタリア、イランの傾きは他国より小さくなる傾向が見られることから、両国の感染拡大は収まりつつあるとも理解できる。

四つ目は、縦軸に死亡者数、横軸に感染者数を用いた図であり、この傾きからは死亡確率を読み取ることができる。中国の傾きを挟み、イタリア、スペイン、フランス、イギリス、イランの死亡確率は高い傾向で推移しており、一方、ドイツ、アメリカは低い値を維持している。


# 感染増加率(part 2)

次に、日次 $t$ の感染増加率 $growth_t$ を図示する。感染者数から回復者数と死亡者数とを除いたものを既存患者数 $active_t=Confirmed_t-Recovered_t-Deaths_t$ と定義する。これを分母に用い、新規感染者数を $newcase_t=Confirmed_t - Confirmed_{t-1}$ で求め、感染増加率を $growth_t=newcase_t/active_{t-1}$ と表した。

```{r message=FALSE, warning=FALSE}
filter(c197,Confirmed>99)->c197f
ggplot(c197f,aes(Date,growth,group=Country))+geom_line(aes(color=Country),size=1)
ggplot(c197f,aes(Date,growth,group=Country))+geom_smooth(aes(color=Country),se=F)
```

一つ目は、感染者数増加率を図示したものである。国際的に数パーセントの水準に収束する可能性があるが、それがどの値であるか判断は難しい。二つ目はsmoothing後の図である。誤解を覚悟していえば、増加率は感染爆発の発生から一か月後には10パーセント程度に収束する可能性が見受けられる。


# 死亡確率と回復確率

現状のデータで、死亡確率 $fatality_t=Deaths_t/Confirmed_{t-1}$ の推移と回復確率 $recovery_t=Recovered_t/Confirmed_{t-1}$ の傾向を図示する。ただし、その傾向には収束する特徴はまだ見られない。

```{r message=FALSE, warning=FALSE}
ggplot(c197f,aes(Date,fatality,group=Country))+geom_line(aes(color=Country),size=1)
ggplot(c197f,aes(Date,recovery,group=Country))+geom_line(aes(color=Country),size=1)
```

一つ目の図は、死亡確率の推移である。イタリア、スペイン、フランス、イギリスに関しては、1割前後にあり、マクロ的な医療対処の許容限度を恐らく超えていることに帰するはずである。他方、ドイツ、アメリカの水準は相対的には低い。

二つ目の図は、回復確率の推移である。判断にはより長期のパネルデータが必要であるが、80パーセントが回復するという目安に対して疑いが持たれる。



